臺灣新竹地方法院民事裁定  
109年度消債更字第103號
聲  請  人  黃聖棋  


代  理  人  李典穎律師
相  對  人  
即債權人    台新國際商業銀行股份有限公司


法定代理人  吳東亮  

相  對  人  
即債權人    中國信託商業銀行股份有限公司


法定代理人  利明献  




相  對  人  
即債權人    富邦資產管理股份有限公司


法定代理人  程耀輝  



相  對  人  
即債權人    新光行銷股份有限公司

法定代理人  陳建成  
代  理  人  黃良俊  
相  對  人  
即債權人    滙誠第二資產管理股份有限公司

法定代理人  莊仲沼  


相  對  人  
即債權人    裕融企業股份有限公司

法定代理人  嚴陳莉蓮


上列當事人聲請消費者債務清理事件，本院裁定如下：
    主  文
聲請人甲○○自中華民國一一○年一月二十六日上午十一時起開始
更生程序。
命司法事務官進行本件更生程序。
    理  由
一、按債務人不能清償債務或有不能清償之虞者，得依本條例所
    定更生或清算程序，清理其債務；債務人對於金融機構負債
    務者，在聲請更生或清算前，應向最大債權金融機構請求協
    商債務清償方案，或向其住、居所地之法院或鄉、鎮、市、
    區調解委員會聲請債務清理之調解。協商或調解成立者，債
    務人不得聲請更生或清算。但因不可歸責於己之事由，致履
    行有困難者，不在此限，消費者債務清理條例（下稱：消債
    條例）第3條、第151條第1項、第7項分別定有明文。所謂「
    不可歸責於己之事由」，係指金融機構所定之協商條件過苛
    ，致債務人於清償協商金額後，即無法維持其基本生活，或
    債務人於履行協商條件期間，因非自願性失業、工作能力減
    損、減薪或其他非於協商成立時所能預期之事由，而致收入
    減少，或因扶養人數增加、債務人或其家人傷病或其他非於
    協商成立時所能預期之事由，而致支出增加等情事。又法院
    開始更生程序之裁定，應載明其年、月、日、時，並即時發
    生效力，消債條例第3條、第42條第1項、第45條第1項分別
    定有明文。又法院裁定開始更生或清算程序後，得命司法事
    務官進行更生或清算程序，必要時得選任律師、會計師或其
    他適當之自然人或法人一人為監督人或管理人，同條例第16
    條第1項亦有明文。
二、本件聲請意旨略以：
　　聲請人前有不能清償債務之情事，而積欠債務總計793,146
    元，聲請人前與最大債權銀行即台新國際商業銀行股份有限
    公司（下稱台新銀行）成立前置協商，約定以債務分120期
    、零利率，每期清償2,462元，並依各債權銀行債權比例清
    償各項債務，惟後因債務人遭其他未列入協商之債權人聲請
    強制執行扣薪，遭雇主要求離職，致聲請人無法依約履行。
    為此，爰依消債條例請求裁定准許更生等語。
三、經查：
㈠、聲請人主張積欠債務總額793,146元，且於提出本件更生之聲
    請前，曾與最大債權銀行即台新銀行成立前置協商，惟後因
    聲請人遭裕融企業股份有限公司聲請強制執行扣薪，導致無
    法履行而毀諾等情，業據其陳述在卷，並有財團法人金融聯
    合徵信中心當事人綜合信用報告書、前置協商機制協議書、
    前置協商無擔保債務還款分配表暨表決結果、執行命令在卷
    為證（本院卷第29、51-53、63、127、199頁）。從而，聲
    請人既曾與銀行債權人進行前置協商成立而後毀諾，其聲請
    更生程序，本院自應審究聲請人是否符合「不可歸責於己之
    事由致履行有困難」之要件，並綜合聲請人目前全部收支及
    財產狀況，評估是否已不能維持符合人性尊嚴之最基本生活
    條件，而有「不能清償或不能清償之虞」等情。
㈡、關於聲請人之財產收入及支出部分：聲請人名下除民國88年
    出廠汽車一輛外，別無其他財產，此有本院依職權調查聲請
    人之稅務電子閘門財產所得調件明細表、法務部—高額壽險
    資訊連結作業表附卷可憑（本院卷第79-87頁）；聲請人陳
    稱現於市場打零工，每月薪資約23,000至25,000元，有訊問
    筆錄在卷可佐（本院卷第199-200頁），則本院暫以前開聲
    請人每月收入24,000元【計算式：（23,000＋25,000）÷2＝24
    ,000元】，作為計算債務人目前償債能力之依據。另聲請人
    主張其每月必要生活支出比照衛生福利部公布109年度每月
    生活所必需費用之1.2倍即14,866元（本院卷第15頁），另
    尚須負擔女兒扶養費每月約9,910元、母親扶養費每月約7,4
    33元。然查，就聲請人主張母親扶養費部分，按直系血親尊
    親屬，如能以自己財產維持生活者，自無受扶養之權利；易
    言之，直系血親尊親屬受扶養之權利，仍應受不能維持生活
    之限制(最高法院86年度台上字第3173號民事判決意旨參照)
    。 民法第1117條第1項規定；受扶養權利者，以不能維持生
    活而無謀生能力者為限。而同條第二項規定：前項無謀生能
    力之限制，於直系血親尊親屬不適用之。即直系血親尊親屬
    受扶養者，仍須以不能維持生活者為限(最高法院87年度台
    上字第1696號民事判決意旨參照)。聲請人業已積欠債務而
    無法負擔清償，並尋求法院更生以求更優質之還款方案，自
    不得以其他轉嫁債務之方式增加生活支出或規避還款責任。
    況除聲請人外，聲請人之母親尚有二名子女可負擔扶養，此
    有聲請人提出之財產及收入狀況說明書在卷可佐（本院卷第
    15頁），聲請人既已積欠債務，卻將其母親列為受扶養人，
    尚難採信，就此部分主張，應予剔除。至聲請人所主張之其
    餘每月生活開銷之總額，仍不得高於行政院主計處公告台灣
    省109年度每人每月之必要生活費用，包含扶養負擔一名未
    成年子女之一半標準22,298元（109年度每月最低生活費一
    覽表，本院卷第307頁），則本件聲請人每月生活必要支出
    為22,298元，洵堪認定。
㈢、從而，以聲請人每月收入約24,000元，扣除每月必要生活支
    出22,298元核算，賸餘1,702元可供支配，聲請人稱目前每
    月可還5,000至6,000元（本院卷第200頁），雖可負擔台新
    銀行提出120期、零利率，每期清償2,462元之還款條件，惟
    聲請人尚有資產管理公司債務未納入前置協商方案一併清償
    ，須額外個別協商償付，此經新光行銷股份有限公司陳報表
    示債務人現積欠541,225元，願提供180期，零利率之方案（
    本院卷第151頁）。另裕融企業股份有限公司陳報其債權截
    至109年9月份為569,523元，若以上開資產管理公司主張之
    金額總計1,110,748元，比照新光行銷股份有限公司給予之1
    80期方案核算，聲請人每月尚須支付高達6,171元【計算式
    ：（541,225＋569,523）÷180＝6,171元，元以下四捨五入】
    ，遑論聲請人尚有其他資產管理公司債務及金融機構須清償
    ，聲請人自無力同時負擔還款，且聲請人現積欠之債務，其
    利息或違約金仍持續增加中，堪認聲請人客觀上經濟狀況已
    有不能清償債務之情形，而有藉助更生制度調整其與債權人
    間之權利義務關係而重建其經濟生活之必要。又聲請人係因
    受強制執行後而無法繼續履行上開債務協商方案，揆諸首揭
    說明，聲請人毀諾與債權銀行間之清償方案，即屬消債條例
    第151條第7項但書規定「因不可歸責於己之事由，致履行有
    困難」之情形。
㈣、再查，就聲請人主張每月須支出女兒扶養費9,910元之部分，
    聲請人長女黃薇霓(民國00年0月00日生)即將成年，此有聲
    請人提出之戶籍謄本附卷可參（本院卷第133頁），本院認
    聲請人之女兒應無受長期扶養之必要，應由司法事務官另行
    裁定分階段清償之更生方案，方屬合理。
四、綜上所述，聲請人係一般消費者，其已達不能清償債務之程
    度，其中無擔保或無優先權之債務未逾12,000,000元，且未
    經法院裁定開始清算程序或宣告破產；又查無消費者債務清
    理條例第6條第3項、第8條或第46條各款所定駁回更生聲請
    之事由存在，則聲請人聲請更生，即應屬有據。本件聲請人
    聲請更生既經准許，併依上開規定命司法事務官進行本件更
    生程序，爰裁定如主文。至聲請人於更生程序開始後，應提
    出足以為債權人會議可決或經法院認為公允之更生方案以供
    採擇，而司法事務官於進行本件更生程序、協助債務人提出
    更生方案時，亦應依債務人之薪資變化、社會常情及現實環
    境衡量債務人之償債能力，並酌留其生活上應變所需費用，
    進而協助債務人擬定允當之更生方案，始符消債條例重建債
    務人經濟生活之立法目的，附此敘明。　　
中　　華　　民　　國　　110 　年　　1 　　月　　26　　日
                  民事第二庭    法　官　林麗玉
以上正本係照原本作成。
本件不得抗告。
中　　華　　民　　國　　110 　年　　1 　　月　　26　　日
                                書記官　郭春慧